【裁判字號】    94,訴,1552
【裁判日期】    950907
【裁判案由】    排除侵害
【裁判全文】
臺灣臺南地方法院民事判決              94年度訴字第1552號
原      告  甲○○
訴訟代理人  吳信賢律師
被      告  己○○
            丁○○
            丙○○
            戊○○
上  一  人
訴訟代理人  乙○○○
                        6號
上列當事人間請求排除侵害事件，經本院於民國95年8月24日言
詞辯論終結，判決如下：
    主  文
被告應將坐落台南縣柳營鄉○○段九七０地號如附圖所示面積三
十九點一八平方公尺之磚木土石造建物拆除，並將該部分土地返
還原告及其他共有人。
訴訟費用由被告負擔。
本判決於原告以新台幣壹拾捌萬元供擔保後，得假執行；但被告
如於假執行實施前以新台幣伍拾肆萬元預供擔保，得免為假執行
。
    事實及理由
一、本件被告戊○○未於言詞辯論期日到場，核無民事訴訟法第
    386 條所列各款情形，爰依原告聲請，由其一造辯論而為判
    決。
二、原告起訴主張：
  (一)坐落台南縣柳營鄉○○段970地號（重測前為柳營小段273之
    6地號，下稱系爭土地）土地為原告及訴外人陳見、陳丁全
    及陳伯豪等人共有，相鄰之同段968地號（重測前之柳營小
    段273地號）土地則為被告四人共有，該土地上現有老舊磚
    瓦造古厝乙棟（下稱系爭古厝），該古厝為被告之父祖顏池
    所建，並贈與被告丙○○、己○○、丁○○及顏新宗。顏新
    宗部分再由戊○○繼承，故該古厝為被告四人共有。雖系爭
    古厝未辦理所有權第一次登記，無法為所有權移轉登記，但
    不影響被告四人對於系爭古厝有事實上處分權。
  (二)系爭土地與相鄰之柳中段968地號，原為同一筆土地，65年
    間因開設道路，先分割出重測前之柳營小段273之1地號作為
    道路用地，之後共有人再於70年間協議分割出273、273之2
    及273之6等地號，故系爭土地係自被告等共有之柳營小段
    273 地號分割而來。
  (三)系爭古厝占用系爭土地為被告知悉乙節，有鹽水地政事務所
    於78年間辦理重測之指界資料，該資料對於界址之記載為「
    因界址在屋內‧‧」，且經被告四人簽章。另地政機關來函
    說明土地所有權人自分割後到重測前，未申請鑑界。及273
    之1地號土地有辦理徵收之事實，可知被告等確知70年分割
    後，系爭古厝占用系爭土地之事實無疑。
  (四)被告對於系爭古厝有事實上處分權，而系爭古厝經地政人員
    測量已越界占用原告所有之系爭土地。原告及其餘共有人為
    利用系爭土地之需要，迭次請求被告遷移，被告均未應允，
    爰依據民法第767條規定，請求被告等拆除逾越占用部分，
    並交還土地予原告及共有人全體。
  (五)被告雖以土地經分割後面積減少，爭執兩造相鄰土地之界址
    ，但查兩造相鄰土地分割過程為：
  1.65年8月28日：柳營小段273地號分割為273、273之1、273之
    2等三筆地號。
  2.70年2月23日：柳營小段273之2地號再分割為273之2、273之
    3、273之4、273之5等四筆地號；另273地號則分割為273及
    273之6至273之16等12筆地號。
  3.79年6月因重測登記，273地號再分割登記為柳中段986、967
    二筆地號；273之6則登記為柳中段969、970二筆地號。
  (六)上開分割之沿革，柳營小段273之1地號，因成為道路用地，
    故於65年先單獨分割，由共有人繼續保持共有，並於78年間
    經台南縣政府辦理徵收及補償在案。故原柳營小段273地號
    各筆土地於70年間進行協議分割時，各共有人可分得之面積
    均減少，乃當然之理。因被告等就273之1地號所佔土地比例
    面積達170平方公尺，此為其等認為使用面積不足之原因。
  (七)聲明：被告應將台南縣柳營鄉○○段970地號土地上如台南
    縣鹽水地政事務所95年1月20日複丈成果圖斜線所示面積
    39. 18平方公尺之磚土木造建物拆除，並將該部分土地返還
    原告及其他全體共有人；原告願供擔保，請准宣告假執行。
三、被告則答辯如下：
  (一)系爭古厝為被告丁○○之父親顏池所起造，古厝坐落基地亦
    為顏池所有，顏池生前已把名下土地及古厝贈與給四個兒子
    ，土地均已辦理移轉登記，建物雖未登記，但有繳納地價稅
    ，故被告四人對於系爭古厝有所有權。
  (二)顏池生前或被告陸續取得系爭古厝所有權後，兩造對於古厝
    有無越界建築一事均未有爭執，一直到原告所有之系爭土地
    西側開闢道路之後，才有本件爭議發生。
  (三)依顏池當時贈與所有權移轉契約書之記載，柳營小段273 地
    號面積為1861平方公尺，273之1地號面積為1058平方公尺，
    柳營小段273之2地號面積為519平方公尺，該三筆土地為顏
    池與其他6人所共有，顏池個人持有之總面積應為573平方公
    尺，又被告提出之76年度地價單，柳營小段273地號面積為
    397平方公尺，4人共有，273之1地號面積為1058平方公尺，
    16人共有，經計算被告4人共有之總面積為573.33平方公。
    但依現有土地權狀所載，柳中段967地號土地面積為7.9平方
    公尺，同段968地號為395.73平方公尺，二筆土地面積為403
    .63平方公尺，為被告4人共有。由此可知，重測前被告等共
    有土地面積約為573平方公尺，重測後面積僅約402平方公尺
    ，顯然測量前後面積不相符。
  (四)關於重測過程，據被告瞭解係被告己○○在不知情之狀況下
    ，予以指界，測量員當時說簽個名沒關係，被告己○○才會
    簽名。再者，被告己○○於土地之有部分只有1/4，不能代
    表全體共有人。
  (五)系爭古厝已搭建約50年，重測前原告並沒有說過該古厝建在
    其土地上，沒有任何糾紛，且除系爭古厝外，原告方面原亦
    有舊屋，該舊屋與系爭古厝間尚相鄰2至3米牛車道，雖原告
    之舊屋已拆除，但由被告提出之照片可看出牛車道位置及原
    告方面舊有建物之磚塊痕跡，兩造相鄰土地之界址為該磚塊
    附近。
四、本件經證據調查及辯論，兩造對於下列事實均不爭執：
  (一)系爭土地為原告及訴外人所共有，原告應有部分為四分之一
    ，與系爭土地相鄰之同段968地號土地為被告四人共有，每
    人應有部分各四分之一，上開968地號土地上現有系爭古厝
    一棟。
  (二)系爭古厝為被告之被繼承人顏池所起造，係未辦保存登記建
    物，顏池生前已將該建物贈與兒子，並由被告四人陸續取得
    對於系爭古厝之事實上處分權，本院於95年1月20日會同兩
    造到場履勘時，系爭古厝並無人居住使用，亦無門牌。
  (三)系爭土地及相鄰之同段968地號二筆土地，曾於78年間進行
    重測，重測後二筆土地之界址業經台南縣政府公告確定。
  (四)經台南縣鹽水地政事務所測量人員測量結果，系爭古厝其中
    39.18平方公尺面積坐落於柳中段970地號土地上，其坐落位
    置如鹽水地政95年4月26日檢送本院之複丈成果圖所示。
五、本件原告主張被告對於系爭古厝有事實上處分權，系爭古厝
    如附圖所示編號A部分無權占用原告與他人共有之系爭土地
    ，爰依據所有權之法律關係，請求被告拆除越界占用部分及
    返還土地予原告及共有人全體。被告不爭執對於系爭古厝有
    事實上處分權，但否認系爭古厝越界占用系爭土地，並以上
    情置辯。是本件兩造爭執事項厥為：系爭古厝是否越界占用
    系爭土地？如有越界占用，是否具有占用之合法權源？爰就
    上開爭執事項分別論述如下：
  (一)系爭土地已占用系爭土地。
  1.查系爭古厝越界占用系爭土地乙節，經本院於95年1月20 日
    會同兩造及台南縣鹽水地政事務所測量人員到場勘測，兩造
    相鄰之土地釘有一紅色塑膠界樁，由該界樁坐落位置明顯可
    知系爭古厝部分坐落於系爭土地上。再經地政人員實地測量
    並於95年2月24日檢送本院之複丈成果圖所示，系爭古厝占
    用系爭土地之範圍即為附圖編號A部分，面積為39.18平方公
    尺，此有當日勘驗筆錄及複丈成果圖附卷可參。
  2.雖被告辯稱：兩造相鄰土地界址，應為現場磚塊遺跡附近，
    而非該界樁位置云云，並提出照片為證。惟兩造各自所有之
    土地源自同一筆土地，此為兩造不爭之事實。又依據台南縣
    鹽水地政機關於95年6月26日及同年1月17日檢送本院資料所
    示，兩造先代原共有柳營小段273地號分割情形如下：
    (1)65年8月28日因分割增加273之1及273之2地號，而273之1
      地號經台南縣政府於78年5月1日公告徵收，並於79年間重
      測而登記為柳中段982地號。
    (2)273地號再於70年2月23日因分割增加273之6至273之16 等
      地號。
    (3)273之2同於70年2月23日因分割增加273之3至273之5等地
      號。（此部分與兩造無關，不另贅述）
    (4)273地號因重測於79年6月5日登記為柳中段968、967地號
      ；273之6同因重測而登記為柳中段969及970地號。
    由上開土地分割過程，對照被告己○○到庭陳稱：系爭古厝
    為其父顏池在50餘年前所造等情。可見系爭古厝或原告業已
    拆除之建物（即現場磚塊遺跡），於273地號土地分割前即
    已存在。亦即，原告之先代或被告之父祖顏池於共有土地分
    割前，即本於共有人地位，對於共有土地為分管及占有使用
    之情。是以，系爭土地遺留之磚塊遺跡，僅能證明曾有建物
    存在或土地分割前之分管情形，尚非即為兩造相鄰土地之界
    址所在。被告以兩造先代原有土地分管範圍，認定為兩造相
    鄰土地之界址，並非可信。
  3.況兩造相鄰之土地自70年間分割後，已於79年間進行重測。
    依據鹽水地政事務所於95年2月24日檢送重測時之相關資料
    所示，地政人員參照舊地籍圖施測後，兩造相鄰土地之界址
    應位於屋內（亦即系爭古厝內），並於地籍調查圖記載「因
    界址在屋內‧‧」等內容，被告己○○當時亦在場，對此界
    址未予爭執，並於指界人處蓋章。及兩造相鄰土地之界址，
    經重測後，亦已公告確定在案（參見本卷第100頁鹽水地政
    事務所95年3月14日函文）。則兩造間相鄰土地之界址，應
    為該重測後之界址無誤。準此，兩造相鄰土地之界址業經公
    告確定，鹽水地政事務所測量人員依據該確定界址予以測量
    後，系爭古厝如附圖編號A部分之範圍係占用系爭土地，則
    系爭古厝占用系爭土地之事實應足認定。
  (二)系爭古厝並無占有系爭土地之合法權源。
  1.按各共有人，對於他共有人因分割而得之物，按其應有部分
    ，負與出賣人同一之擔保責任，民法第825條定有明文。又
    共有物之分割，經分割形成判決確定者，即生共有關係終止
    及各自取得部分所有權之效力。共有人對於他共有人分得之
    部分既喪失共有權利，則其占有除另有約定外，即難謂有何
    法律上之原因（最高法院91年度台上字第2641號判例參照）
    。
  2.本件被告雖辯稱：系爭古厝坐落基地為父祖顏池所購買，均
    有繳納地價稅，且系爭古厝已搭建約50年，兩造對此從未有
    任何糾紛，自有合法權源云云，並提出地價稅繳款書為證。
    然查：地價稅之徵收，為政府機關基於土地稅籍之管理，依
    法令徵收之稅捐，與房屋是否合法占用土地無關，尚難據此
    認定系爭古厝有占有系爭土地之合法權源。至被告之父祖顏
    池雖為柳營小段273地號共有人之一，並曾於273地號土地為
    分管及占有使用之情。然系爭土地事後業經全體共有人協議
    分割及辦理分割登記，由原告取得系爭土地在案。揆諸上開
    判例意旨，顏池對於分割後之系爭土地已無占有使用之合法
    權源，被告事後再因繼承或分割原因取得系爭古厝之事實上
    處分權及柳中段968地號土地之所有權，亦對系爭土地無任
    何占有使用之權源。
五、按依民法第八百二十一條之規定，各共有人對於第三人，得
    就共有物之全部，為本於所有權之請求，此項請求權既非必
    須由共有人全體共同行使，則以此為標的之訴訟，自無由共
    有人全體共同提起之必要。所謂本於所有權之請求權，係指
    民法第七百六十七條所規定之物權的請求權而言，故對於無
    權占有或侵奪共有物者，請求返還共有物之訴，得由共有人
    中之一人單獨提起，惟依民法第八百二十一條但書之規定，
    應求為命被告向共有人全體返還共有物之判決而已 (最高法
    院28年上字第2361判例意旨參照)。本件被告之父祖顏池起
    造系爭古厝時，固有合法占有房屋坐落基地之權源，然該基
    地業經分割，由原告取得系爭土地，則系爭古厝如附圖所示
    編號A部分，自分割時起已無占用系爭土地之合法權源。被
    告嗣後因繼承或贈與之關係取得系爭古厝之事實上處分權，
    但對於系爭土地亦無占有權源。從而，原告本於所有權之法
    律關係，請求被告將系爭土地如附圖所示面積39.18平方公
    尺之磚木土石造建物拆除，並將該部分土地返還原告及其他
    共有人，為有理由，應予准許。
六、本件兩造均陳明願供擔保，請准宣告假執行及免為假執行，
    經核均無不合，爰分別酌定相當擔保金額准許之。
七、本件事證已臻明確，兩造其餘主張、陳述或舉證，核與判決
    結果無影響，已無調查審認必要，爰不再論述。
八、結論：原告之訴為有理由，依民事訴訟法第385條第1項前段
    、第85條第2項，第390條第2項、第392條第2項、第3項，判
    決如主文。
中    華    民    國    95    年    9    月     7    日
                  民事第五庭法  官  許蕙蘭
以上正本係照原本作成
如對本判決上訴，須於判決送達後20日內向本院提出上訴狀
中    華    民    國    95    年    9     月    8     日
                                書記官  黃鋕偉


司法院資訊處製作；財團法人民間司法改革基金會備份。
